【裁判字號】    88,上訴,2390
【裁判日期】    891017
【裁判案由】    常業重利
【裁判全文】
臺灣高等法院臺中分院刑事判決                  八十八年度上訴字第二三九○號
    上  訴  人
    即  被  告  丁○○
    選任辯護人  陳光龍
    上  訴  人
    即  被  告  乙○○
右上訴人因常業重利案件，不服臺灣臺中地方法院八十八年度訴字第一七○七號中華
民國八十八年九月二十七日第一審判決（起訴案號：臺灣臺中地方法院檢察署八十八
年度偵字第一三○八一號），提起上訴，本院判決如左：
    主    文
上訴駁回。
丁○○緩刑肆年。
    事    實
一、丁○○為牟取不法之重利，自民國（以下同）八十八年三月底某日起，以夾報之
    方式，散發貸款廣告，招徠急迫用錢之人，依廣告單上所載之（○四）0000
    000電話與丁○○聯絡借貸，借款方式以每十日為一期，每借款新台幣（下同
    ）一萬元，收取一千五百元之高額利息，且預先由借款額中扣除一期之利息，藉
    此取得與原本顯不相當之重利，並賴此為生活之資而以之為常業。丁○○並自八
    十八年四月底某日起，以每月薪資三萬元，僱用具幫助常業重利犯意之乙○○，
    駕車接送丁○○至與顧客約定之臺中市區不特定之泡沬紅茶店、戲院口、保齡球
    館內或顧客住處等地，交付借款及收取利息。其間曾於八十八年四月二十五日十
    六時許，在臺中市○○○街五七號，貸與甲○○二萬元，預扣一期之利息三千元
    ，實際僅交付借款一萬七千元，並要求甲○○簽立面額四萬元（即借款金額二倍
    ）之本票一紙作為擔保，甲○○迄同年五月二十五日還清借款本金時，計繳付三
    期共九千元之利息予丁○○。嗣八十八年五月二十九日十三時許，乙○○載送丁○○持某不詳姓名女子（涉嫌竊盜及偽造有價證券部分，由臺灣臺中地方法院檢
    察署檢察官另案偵查）於同年五月二十四日冒用莊可文名義借款所簽發留供擔保
    之面額四萬元本票及莊可文遺失之護照，至台中市○○路○段一三三巷五號六○
    五室，擬向莊可文索討債務時，為莊可文報警查獲，並扣得上開護照一本及偽造
    之本票一紙等物。
二、案經臺中市警察局第一分局報請臺灣臺中地方法院檢察署檢察官偵查起訴。
    理    由
一、右揭事實，除上訴人即被告（以下稱被告）丁○○、乙○○均否認係以常業重利
    或幫助常業重利為業外，其餘等情，業據被告丁○○、乙○○於本院審理時坦承
    不諱，核與被害人甲○○指述之情節相符，並有莊可文之護照一本及偽造之本票
    一紙扣案可資佐證。又被告丁○○以每十日為一期，每借貸一萬元收取一千五百
    元之利息，換算年息高達百分之五百四十七點五，自係與原本顯不相當之重利。
    準此以觀，該前來貸借者，當係急迫用錢且告貸無門之人，否則豈會同意支付如
    此高之利息。再者，被告丁○○自承其貸放所得之利息係供作生活費用，自屬以
    重利為常業無疑，被告丁○○於原審法院審理時對此亦不爭執。另被告乙○○僅
    負責載送丁○○去交付借款及收取利息，並未參與貸放之工作，此由甲○○於警
    訊指陳係丁○○一人前來辦理借款事宜，其車上另有人等候等語自明，惟被告乙○○既明知丁○○以重利為業，仍受僱為之載送，核係基於幫助之犯意，參與構
    成要件以外之行為，當屬幫助丁○○犯罪。被告丁○○、乙○○事後翻異前詞，
    否認以常業重利或幫助常業重利為業，無非係避重就輕之詞，不足採信。是被告
    二人之罪證明確，犯行均堪認定。
二、核被告丁○○所為，係犯刑法第三百四十五條之常業重利罪；被告乙○○所為，
    則犯刑第三十條、第三百四十五條之幫助常業重利罪。公訴意旨認被告乙○○係
    共同正犯，尚有未洽。被告乙○○既係幫助犯，乃依幫助犯之例，減輕其刑。原
    審法院因而依刑事訴訟法第二百九十九條第一項前段，刑法第三百四十五條、第
    三十條，罰金罰鍰提高標準條例第一條前段之規定，並審酌被告等犯罪之動機、
    目的、經營期間及規模、所生危害暨坦承犯行之犯後態度等一切情狀，對被告丁○○、乙○○分別量處有期徒刑九月及六月，以示懲儆。核其認事用法俱無不合
    ，量刑亦稱妥適，被告等上訴意旨否認係以常業重利或幫助常業重利為業，空言
    指摘原判決不當，並無可取，為無理由，應予駁回。查被告丁○○未曾受有期徒
    刑以上刑之宣告，有卷內前科表可查，經此偵審教訓，應知警惕諒無再犯之虞，
    本院認所宣告之刑，以暫不執行為適當，併諭知緩刑四年，以勵自新。至於被告
    乙○○曾於八十四年間因犯軍法逃亡罪，經判處有期徒刑一年四月，於八十六年
    間執行完畢，有刑案資料作業個別查詢報表可按，且為被告乙○○所是認，則依
    法被告乙○○自不得宣告緩刑，併此敘明。
三、被告乙○○經合法傳喚，無正當理由不到庭，不待其陳述逕行判決。
四、據上論結，應依刑事訴訟法第三百六十八條、第三百七十一條，刑法第七十四條
    第一款，判決如主文。
本案經檢察官丙○○到庭執行職務。
中      華      民      國    八十九     年      十       月     十七   日
                                  臺灣高等法院臺中分院刑事第十庭
                                        審判長法  官  林  照  明
                                              法  官  李  寶  堂
                                              法  官  蕭  廣  政
右正本證明與原本無異。
如不服本判決應於收受送達後十日內向本院提出上訴書狀，其未敘述上訴之理由者並
得於提起上訴後十日內向本院補提理由書（均須按他造當事人之人數附繕本）。
                                              書記官  黃  禎  祥
中      華      民      國    八十九     年      十       月     十八   日
附錄論罪科刑法條：
刑法第三百四十五條：以犯前條之罪為常業者，處五年以下有期徒刑，得併科三千元
以下罰金。                                                              Ｉ


司法院資訊處製作；財團法人民間司法改革基金會備份。
